ACORDAO-COMPLETO-2527831

ACÓRDÃO 364/2022 ATA 7/2022 - PLENÁRIO

Vistos, relatados e discutidos estes autos, que versam sobre representação, com pedido de medida cautelar, a respeito de possíveis irregularidades ocorridas na condução da Licitação LI.GS.A.00036/2021, promovida pela Furnas Centrais Elétricas S.A., nos termos da Lei 13.303/2016 e do Regulamento de Licitações e Contratos da Eletrobras,
ACORDAM os Ministros do Tribunal de Contas da União, reunidos em sessão Plenária, ante as razões expostas pelo relator, em:
9.1. conhecer da presente representação, uma vez que foram satisfeitos os requisitos de admissibilidade previstos no art. 87, § 2º, da Lei 13.303/2016 c/c o art. 237, inciso VII e parágrafo único, do RITCU e o art. 103, § 1º, da Resolução TCU 259/2014;
9.2. indeferir o pedido de concessão de medida cautelar formulado pela representante, tendo em vista a inexistência dos pressupostos necessários para sua adoção;
9.3. quanto ao mérito, considerá-la parcialmente procedente;
9.4. dar ciência à Furnas Centrais Elétricas S.A., com fundamento no art. 9º, inciso I, da Resolução TCU 315/2020, sobre as seguintes impropriedades/falhas identificadas no certame LI.GS.A.00036.2021, para que sejam adotadas medidas internas com vistas à prevenção de outras ocorrências semelhantes no futuro:
9.4.1. publicação da revogação do certame, em 14/12/2021, sem explicitar a natureza do fato superveniente que teria alterado a competitividade da licitação, o que só veio a ocorrer quase um mês depois da respectiva revogação, por meio de nota complementar, em restrição indevida ao art. 31 da Lei 13.303/2016 e aos princípios da transparência e da ampla defesa; e
9.4.2. ausência de publicação de peças processuais relativas ao certame no portal eletrônico da entidade, a exemplo dos recursos interpostos por empresa participante da disputa nas datas de 21/10/2021, 14/1/2022 e 21/2/2022, em afronta ao art. 31 da Lei 13.303/2016 e aos princípios da publicidade e da transparência;
9.5. dar ciência do presente acórdão à Furnas Centrais Elétricas S.A. e à representante; e
9.6. arquivar os presentes autos, nos termos do art. 169, inciso V, do RITCU.

Representação a respeito de possíveis irregularidades ocorridas na condução de licitação cujo objeto é a venda de óleo combustível.

Furnas Centrais Elétricas S.A.

3. Representante: Perfilub Indústria e Comércio e Produtos de Petróleo Ltda. (01.566.500/0001-58)

13.1. Ministros presentes: Ana Arraes (Presidente), Walton Alencar Rodrigues, Benjamin Zymler (Relator), Bruno Dantas, Jorge Oliveira e Antonio Anastasia.
13.2. Ministros-Substitutos convocados: Augusto Sherman Cavalcanti e Marcos Bemquerer Costa.

ACORDAO-COMPLETO-2529457

Acórdão de Relação 621/2022 - Plenário

Acórdão de Relação

ACORDAO-COMPLETO-2534591

Acórdão de Relação 932/2022 - Plenário

BENJAMIN ZYMLER

Cuidam os autos de representação formulada pela empresa Perfilub Indústria e Comércio e Produtos de Petróleo Ltda. a respeito de possíveis irregularidades ocorridas na condução da Licitação LI.GS.A.00036/2021, promovida pela Furnas Centrais Elétricas S.A., nos termos da Lei 13.303/2016 e do Regulamento de Licitações e Contratos da Eletrobras.
2.	O objeto da contratação, cujo critério de julgamento foi a maior oferta de preço, foi a venda de um lote com aproximadamente 15.300 toneladas (com possibilidade de variação a mais ou a menos) de Óleo Combustível B1, armazenados na Usina Termoelétrica de Santa Cruz (peça 18, p. 3, subitem 1.1) .
3.	Conforme consta dos autos, o certame foi revogado em 13/12/2021 (peça 22, p. 1) . 
4.	A representante alega, em síntese, que (peça 1, p. 1-30) : 
	a) foi classificada em primeiro lugar, com proposta de R$ 16.677.000,00 (peça 7, p. 1) , tendo apresentado as documentações necessárias dentro do prazo legal e prestado todos os esclarecimentos e todas as informações que julgou necessárias;
	b) de forma sumária, contrariando as disposições do subitem 11.2 do edital (peça 18, p. 11) , o agente de licitação inabilitou-a sob a alegação de que não possuía, à época da sessão pública, condições para a comercialização do óleo combustível, uma vez que a Resolução ANP 852/2021, que autoriza a comercialização do óleo, era posterior à data de abertura do certame (peça 9, p. 1) ;
	c) em 21/10/2021, de forma tempestiva, interpôs recurso contra a sua inabilitação (peça 10) , tendo o agente de licitação postergado a sua apreciação e o seu julgamento até 18/1/2022;
	d) em 14/12/2021, o agente de licitação, sem qualquer fundamentação e prova necessária e exigida em lei, revogou a licitação em tela sob a alegação da ocorrência de fato superveniente que alterou sobremaneira a competitividade do certame, o que teria tornado o procedimento inconveniente/inoportuno (peça 22, p. 1) ;
	e) em 20/12/2021, tempestiva e regularmente, protocolou recurso em face da decisão que havia revogado a licitação (peça 24) ;
	f) em 11/1/2022, o agente de licitação, por meio de nota complementar de esclarecimento (peça 23) , apontou que o fato superveniente para revogar a licitação ocorreu em razão da publicação da Resolução ANP 852, de 23/9/2021 (peça 26) , que disciplina o exercício da atividade de produção de derivados de petróleo e gás natural, seu armazenamento, sua comercialização. Tal resolução teria ampliado consideravelmente o rol das empresas autorizadas a realizar a atividade prevista no escopo da licitação, qual seja, a atividade regulamentada por meio da Resolução ANP 58/2014 (peça 5) , que trata do exercício da atividade de distribuidor;
	g) em 14/1/2022, protocolou recurso contra as razões apresentadas na referida nota complementar (peça 14) ;
	h) em 18/1/2022, o agente de licitação conheceu do recurso interposto, negando-lhe provimento e ratificando a decisão que revogou o certame (peça 15) ;
	i) em 21/1/2022, protocolou recurso de revisão ainda sem decisão final (o mencionado recurso de revisão não foi localizado nos autos ou no sítio de Furnas) ;  
	j) a sua inabilitação teria sido indevida, pelas razões expostas nos itens 13 e 19-43 da representação (peça 1, p. 5 e p.  7-11) ; e
	k) a revogação do certame careceria de fundamentação, nos termos expostos nos itens 14-15 e 44-89 da representação (peça 1, p. 5 e p. 11-25) .
5.	Assim, a representante requer a esta Corte de Contas que conceda medida cautelar para (peça 1, p. 29-30) :
	"a.1. REVOGAR, de imediato, os efeitos da decisão que importou na REVOGAÇÃO da licitação LI.GS.A.00036/2021, tornada público em 14 de dezembro de 2021, vez que relevantes os fundamentos jurídicos de seu pedido, além do que presentes os pressupostos que a outorgam, prosseguindo-se daí o processo licitatório em seu regular andamento, inclusive, com a anulação dos efeitos da inabilitação do Autor; ou
	a.1.1. caso Vossa Excia. assim não entenda, que então conceda a medida cautelar requerida, para SUSPENDER de imediato os efeitos da decisão tornada pública em 14 de dezembro de 2021, impondo- se ao agente de licitação a obrigação de se cumprir o disposto no item 11, subitem 11.2, do edital de licitação, prosseguindo-se daí o processo licitatório em seu regular andamento, com a ANULAÇÃO dos efeitos da inabilitação do Autor;
	a.1.2. vedando-se, de forma expressa, até final decisão da presente medida, que FURNAS CENTRAIS ELÉTRICAS S.A. promova nova licitação com o objetivo de alienar o mesmo óleo combustível B1, armazenado na Usina de Santa Cruz, unidade localizada no município doRio de Janeiro, RJ;
	b. concedida a medida requerida, seja efetuada a intimação da REQUERIDA, na pessoa de seu representante legal, para que, querendo, apresente a manifestação que entender cabível, devendo-se, ao final, ser julgada PROCEDENTE a presente ação, ratificando-se, em decisão final, a medida cautelar deferida, para ANULAR, em definitivo, a decisão que revogou a licitação LI.GS.A.00036/2021, determinando-se:
	b.1. que, de imediato, seja tornada NULA e SEM EFEITO a DECISÃO que INABILITOU o Autor; e
	b.1.1. prosseguindo-se o processo licitatório com a participação do Autor até que se ultime o pagamento do valor devido."
6.	Em sua instrução técnica, a Selog sugeriu que a presente representação fosse conhecida, uma vez atendidos os requisitos de admissibilidade constantes do art. 87, § 2º, da Lei 13.303/2016 c/c o art. 237, inciso VII e parágrafo único, do RITCU e o art. 103, § 1º, da Resolução TCU 259/2014.
7.	Quanto à avaliação dos pressupostos da medida cautelar requerida, a unidade técnica assim se manifestou, in verbis:
	" (...)  Análise:
	3.	O representante justificou o perigo da demora nos seguintes termos (peça 1, p. 27, item 96) :
	'96. No tocante ao periculum in mora, entende o AUTOR que a concessão dos efeitos da tutela urgência é de extrema importância, porquanto a sua não concessão manterá hígida e indevidamente a decisão que revogou a licitação LI.GS.A.00036/2021, comprometendo-o sobremaneira na questão de ordem financeira, porquanto o vultuoso valor destinado à liquidação da aquisição do óleo combustível B1, cerca de R$ 16.677.000,00 (dezesseis milhões, seiscentos e setenta e sete mil reais) , não pode ser disponibilizado e utilizado para o desenvolvimento de outras atividades da empresa, tal como, por exemplo, adquirir óleos usados e contaminados, bem como adquirir os insumos utilizados no rerrefino, sem que isso importe em sua imediata recomposição, o que pode ser temerário até que se ultime uma decisão final sobre a questão aqui debatida.'
	4.	Está afastado o pressuposto do perigo da demora, uma vez que não há potencial dano aos cofres de Furnas relacionado ao tempo necessário para o trâmite regular deste processo. Tal pressuposto estaria caracterizado se o produto da alienação fosse altamente perecível, o que não é o caso.
	5. O representante buscou descaracterizar o perigo da demora reverso nos seguintes termos (peça 1, p. 27, itens 96-97) :
	'97. Não argumente a REQUERIDA a presença do periculun in mora reverso sob a inculca de que eventual concessão de medida liminar pode trazer prejuízo na alienação do óleo combustível B1, porquanto isso poderia, eventualmente, frustrar a participação de outras empresas e por consequência haver um lance maior que o já ofertado.
	98. Isso é um grande engodo, porquanto, a exemplo de outras avaliações realizadas própria ANP (amostras de óleo combustível B1, retirados dos tanques 1A, 2A, 3A e 3B) , foi constatado que tais combustíveis não atendiam às especificações mínimas exigidas pela própria agência. Isso pode vir a ocorrer com os óleos objetos desta licitação (armazenados nos tanques B1 e 2B) , frustrando até mesmo o próprio leilão pelo fato de os óleos combustíveis B1 não se prestarem mais para os fins a que se destinam.'
	6. Está afastado o pressuposto do perigo da demora reverso, uma vez que não há potencial dano aos cofres de Furnas relacionado à eventual concessão de liminar. Entretanto, como assinalado no item 4 desta instrução, o pressuposto do periculum in mora já foi descaracterizado, não cabendo, portanto, medida cautelar.
	Análise quanto à plausibilidade jurídica e quanto à necessidade de adoção de medida cautelar:
	7.	Impropriedade alegada: inabilitação indevida da empresa Perfilub (peça 1, itens 13, 19-43 e 100.1-100.3) 
	7.1. O representante alegou, em síntese, que (peça 1, p. 27-28) :
	'100.1. que em resposta a consulta formulada por FURNAS, a AGÊNCIA NACIONAL DE PETRÓLEO, BIOCOMBUSTÍVEIS E GÁS NATURAL - ANP, através do OFÍCIO ANP Nº 230/2021/SDL-CMOV/SDL/ANP- RJ-e, asseverou que o óleo combustível B1 fosse 'PREFERENCIALMENTE', e não que única e 'EXCLUSIVAMENTE' alienado em desfavor de um agente regulado autorizado a exercer atividade regulada pela aquela ANP, podendo, inclusive, tal alienação ocorrer em desfavor de um agente não regulado,
	100.2. que a exigência dos documentos elencados no item 5 (DOCUMENTAÇÃO DE HABILITAÇÃO) , subitem 5.1.2., (Qualificação Técnica) , letras 'd', 'd1' e 'd2', com suporte na Resolução ANP nº 58/2014, é de todo ilegal, abusiva e insubsistente, porquanto, a exigência lá expressa, só se aplica ao vencedor da licitação CASO ele seja um consumidor final ou CASO o vencedor da licitação seja um distribuidor de combustíveis, o que não é o caso do Autor, pois, ele não é um consumidor final e nem é um distribuidor de combustíveis nos exatos termos da já referenciada resolução,
	100.3. ainda que fosse possível ultrapassar a questão anterior, é bem de ver que o agente de licitação contrariou ilegalmente o disposto no item 11, subitem 11.2., negando ao Autor o direito de providenciar eventual regularização em relação a documentação tida com supostamente 'defeituosa';
	7.2. Segue trecho do Ofício 230/2021/SDL-CMOV/SDL/ANP-RJ-e (peça 4, p. 1-2) :
	'4. Recomenda-se que o óleo combustível seja preferencialmente vendido a agente autorizado a atividade regulada pela ANP, que possa se responsabilizar pela qualidade do produto, adequação de seu uso, bem como demais aspectos técnicos e de segurança.
	5. Desta forma, após a realização do certame e especificação do (s) vencedor (es) , FURNAS estará autorizada à venda, considerando que o vencedor da licitação seria agente autorizado pela ANP, dotado de capacidade armazenamento e manipulação, adequados a derivados de petróleo.
	6. Caso o vencedor seja agente não-regulado pela ANP, deverá haver novo pleito junto à ANP, para que seja avaliada capacidade dos adquirentes de armazenar e manipular o produto, bem como se responsabilizar por sua qualidade, adequação ao uso, e demais aspectos técnicos e de segurança.'
	7.3. A esse respeito, o representante trouxe a seguinte argumentação (peça 1, p. 8-9) :
	'23. Antevendo a possibilidade de que o vencedor da licitação pudesse ser um agente não regulado, a ANP não se colocou contrário àquela possibilidade.
	24. Ao contrário, em se ocorrendo a hipótese de que o vencedor pudesse ser um agente não regulado, tratou aquela agência em propiciar a regularização da operação da compra e venda (tal como aconteceu com a própria FURNAS) , asseverando a necessidade de se haver "novo pleito junto à ANP, para que seja avaliada capacidade dos adquirentes de armazenar e manipular o produto, bem como se responsabilizar por sua qualidade, adequação ao uso, e demais aspectos técnicos e de segurança." Tão somente. [...]
	27. Vale dizer que, FURNAS tinha a exata e clara compreensão do posicionamento da ANP quanto a pretendida alienação, restando cristalino que qualquer ação desenvolvida além do que o explicitamente alinhado por aquela agência regulatória, restaria fadado a ilegalidade.'
	7.4. Consideramos improcedentes as alegações trazidas pelo representante, pois, ao exigir, no edital (item 5.1.2, alíneas 'd', 'd1' e 'd2'; peça 18, p. 7) , que o comprador fosse agente autorizado a atividade regulada pela ANP, segundo os critérios à época de sua elaboração, Furnas estava cumprindo uma recomendação da Agência Nacional do Petróleo (ANP) , com vistas a garantir a qualidade do produto, adequação de seu uso, bem como demais aspectos técnicos e de segurança.
	7.5. Segue trecho dos citados itens do instrumento convocatório (peça 18, p. 7) :
	'd) Conforme Resolução ANP nº 58/2014, o licitante deve apresentar:
	d1) o devido cadastro na ANP caso seja consumidor final;
	d2) a autorização para o exercício da atividade de distribuição de combustíveis líquidos outorgada pela ANP, caso seja distribuidora.'
	7.6. O representante argumentou no seguinte sentido (peça 1, p. 9) :
	'32. Explico. Pela leitura dos subitens descritos nas letras 'd1' e 'd2', só é possível ao seu leitor chegar as seguintes conclusões, quais sejam, que: a uma, se o licitante vencedor for um consumidor, ele terá que fazer prova inequívoca de que possui cadastro junto a AGÊNCIA NACIONAL DO PETRÓLEO, GÁS NATURA E BIOCOMBUSTÍVEIS - ANP -, de que é consumidor final e, a duas, por sua vez, se o licitante vencedor for uma distribuidora de combustíveis, este deverá fazer prova de que é um distribuidor, mediante a juntada da cópia do despacho que lhe concedeu autorização para o exercício da atividade de distribuidor de combustíveis outorgada pela ANP nos termos da RANP nº 58/2014.
	33. Logo, qualquer outro entendimento que não seja o anteriormente dado, ele é totalmente acintoso, pretensioso e ilegal. [...]
	35. Fora aquelas duas situações, de ser o vencedor ser um consumidor final ou um distribuidor de combustíveis, o edital claramente NÃO trouxe nenhuma outra exigência ou condição. Consequentemente, no caso em análise podemos afirmar sem medo de incorrer em um grave e irreparável equívoco, que há um erro crasso de interpretação por parte do agente de licitação. [...]
	37. Como se vê, exigir do AUTOR prova de uma situação NÃO prevista no edital é flagrantemente acintoso, ilegal e nulo. Ônus legalmente inexistente e desnecessário.' 
	7.7. Consideramos improcedente a alegação supra, pois a finalidade do disposto nos itens mencionados do edital era a verificação da qualificação técnica dos agentes autorizados a atividade regulada pela ANP, segundo os critérios à época de sua elaboração, de modo que apenas tais agentes poderiam participar do certame, submetendo-se às aludidas exigências técnicas.
	7.8. Por fim, a afirmação de que caberia possibilitar à empresa Perfilub eventual regularização em relação a documentação tida com supostamente 'defeituosa', nos termos dos itens 11.1 e 11.2 do edital (peça 18, p. 11) , também não se aplica, pois, conforme já assinalado, Furnas optou, ao elaborar o edital em tela, por seguir a recomendação da ANP, constante do Ofício 230/2021/SDL-CMOV/SDL/ANP-RJ-e (peça 4, p. 1-2) , no sentido de que o comprador fosse agente autorizado a atividade regulada pela ANP, não sendo o caso de pleitear junto à ANP, para que seja avaliada a capacidade do licitante não-autorizado de armazenar e manipular o produto, bem como se responsabilizar por sua qualidade, adequação ao uso, e demais aspectos técnicos e de segurança.
	7.9. Desse modo, consideramos elidida a impropriedade apontada.
	8.	Impropriedade alegada: revogação do certame sem fundamentação (peça 1, itens 14-15 e 44-89 e 100.5-100.7.1) 
	8.1. O representante alegou, em síntese, que (peça 1, p. 28) :
	'100.5. que a decisão publicada em 14, de dezembro de 2021, que revogou a licitação LI.GS.A.00036/2021, é total nula, porquanto ausente a sua fundamentação legal;
	100.6. que a nota complementar não é o instrumento jurídico cabível e hábil para se 'emendar' ou 'esclarecer' uma decisão administrativa, porquanto, inexistente previsão para a sua utilização;
	100.7. que o suposto fato superveniente originado pela edição da RANP nº 852/2021, qual seja, a suposta ampliação considerável do rol das empresas autorizadas a realizar a atividade prevista no escopo da licitação, ela simplesmente não existe, porquanto, nos arts. 20, 22 e 23 da sobredita resolução, há de forma taxativa um rol exemplificativo de atividades autorizadas pela ANP e, não um rol de empresas autorizadas a realizar a atividade de compra e venda do óleo combustível B1, como pretende fazer crer o agente de licitação em seu equivocado entendimento;
	100.7. uma vez não provado a ocorrência do alegado fato superveniente capaz de alterar a competitividade do certame a ponto de torná-lo um procedimento inconveniente e inoportuno, não há que se dizer que o interesse público desde o início envolvido, qual seja, a alienação do óleo combustível B1 ao preço mínimo de R$ 0,71 (setenta e um centavos) por kg, sofreu um prejuízo com resultou do maior lance chegando ao valor de R$ 16.677.000,00 (dezesseis milhões, seiscentos e setenta e sete mil reais) ;
	100.7.1. que pela incomprovada ocorrência da ampliação do rol de empresas pela RANP nº 852/2021, não é dado ao agente de licitação, em um exercício de futurologia, tecer inconsistente ilação de que, com a revogação a possibilidade de um número maior de empresas poderiam participar da licitação, inclusive, havendo a possibilidade de se haver lances maiores que o valor alcançado;'
	8.2. Assinalamos que o aviso de revogação da licitação em tela, de 14/12/2021 (peça 22) , limitou-se a informar que a mencionada revogação se deu com base no art. 62 da Lei 13.303/2016, uma vez que houve ocorrência de fato superveniente que teria alterado sobremaneira a competitividade do certame, tornando o procedimento inconveniente/inoportuno.
	8.3. Segue transcrição do mencionado dispositivo legal (grifo nosso) :
	'Art. 62. Além das hipóteses previstas no § 3º do art. 57 desta Lei e no inciso II do § 2º do art. 75 desta Lei, quem dispuser de competência para homologação do resultado poderá revogar a licitação por razões de interesse público decorrentes de fato superveniente que constitua óbice manifesto e incontornável, ou anulá-la por ilegalidade, de ofício ou por provocação de terceiros, salvo quando for viável a convalidação do ato ou do procedimento viciado.
	§ 1º A anulação da licitação por motivo de ilegalidade não gera obrigação de indenizar, observado o disposto no § 2º deste artigo.
	§ 2º A nulidade da licitação induz à do contrato.
	§ 3º Depois de iniciada a fase de apresentação de lances ou propostas, referida no inciso III do caput do art. 51 desta Lei, a revogação ou a anulação da licitação somente será efetivada depois de se conceder aos licitantes que manifestem interesse em contestar o respectivo ato prazo apto a lhes assegurar o exercício do direito ao contraditório e à ampla defesa.
	§ 4º O disposto no caput e nos §§ 1º e 2º deste artigo aplica-se, no que couber, aos atos por meio dos quais se determine a contratação direta.'
	8.4. Por meio de nota complementar (peça 23) , publicada em 11/1/2022, Furnas esclareceu que a revogação da licitação se deu para ampliar a competitividade do certame, em razão da publicação da Resolução 852, da ANP, em 23/9/2021, que ampliou consideravelmente o rol das empresas autorizadas a realizar a atividade prevista no escopo da licitação (peça 23, p. 1-2) :
	'No presente caso, entendemos que situação fática quanto a qualificação técnica indispensável para a aquisição do certame foi alterada supervenientemente pela edição da Resolução Nº 852/2021 da ANP, o que ampliou o rol dos potenciais competidores, tornando-se imperiosa a revogação do certame com fulcro no art. 62 da Lei 13.303/16, que dará lugar a uma licitação remodelada para abarcar todos os agentes autorizados pela ANP, resguardando, assim, o interesse público envolvido e o atendimento aos mandamentos jurisprudenciais das cortes superiores.
	Desta forma, FURNAS terá a oportunidade de ajustar os termos de exigência técnica e documental e ampliar participação de novos players do mercado, visto que esta nova Resolução regulamenta o exercício da atividade de produção de derivados de petróleo e gás natural, seu armazenamento, sua comercialização e a prestação de serviço, aumentando, assim, a competitividade do certame.'
	8.5. Apesar de a alegada ampliação do potencial competitivo decorrente da Resolução 852/2021-ANP, a princípio, não se constituir em óbice manifesto e incontornável apto a justificar o enquadramento na hipótese do art. 62 da Lei 13.303/2016, esse certame se reveste de peculiaridade, que pode ser evidenciado pelo item 12 da resposta da entidade a recurso interposto pela empresa Perfilub contrariamente à revogação do certame (peça 25, p. 2) :
	'12. Neste sentido, informamos que a recorrente não fora habilitada no certame, o que impossibilitou a adjudicação do objeto, uma vez que, apesar de, na presente data, com base na resolução nº 58/2014, se enquadrar como agente autorizado pela ANP para realizar a atividade, não poderá ser declarado vencedor tendo em visa que não preencheu os requisitos de habilitação previstos em Edital.'
	8.6. Ou seja, o certame, além de ter restringido a participação de outros licitantes que já estariam aptos a participar em razão das novas regras (vigentes após a publicação do instrumento convocatório) , na forma como foi formulado, levaria à desclassificação do próprio representante, já que a empresa Perfilub não atendeu a exigências que estavam relacionadas no edital (e que também não precisariam mais existir) .
	8.7. Desse modo, consideramos, dadas as circunstâncias atípicas, elidida a impropriedade relacionada à revogação do certame. 
	8.8. No entanto, a publicação da revogação em 14/12/2021, sem explicitar a natureza do fato superveniente que teria alterado a competitividade do certame, tornando o procedimento inconveniente/inoportuno (o que só veio a ocorrer quase um mês depois, por meio de nota complementar) , representa ofensa aos princípios da transparência e da ampla defesa. 
	8.9. Assinalamos também que não encontramos, no sítio de Furnas (https://www.furnas.com.br/fornecedores/fornecedores_editais_consulta.asp?opcao=A&tp=LI&A=2021) , todas as peças processuais relativas ao certame em tela, a exemplo dos recursos interpostos pela Perfilub em 21/10/2021, em 14/1/2022 e em 21/2/2022 (peça 27) , em afronta aos princípios da publicidade e da transparência. 
	8.10. Desse modo, somos por realização de ciência à entidade sobre as seguintes impropriedades, identificadas no certame LI.GS.A.00036.2021, para que sejam adotadas medidas internas com vistas à prevenção de ocorrência de outras semelhantes:
	a) publicação da revogação do certame LI.GS.A.00036.2021 em 14/12/2021, sem explicitar a natureza do fato superveniente que teria alterado a competitividade da licitação, o que só veio a ocorrer quase um mês depois da respectiva revogação, por meio de nota complementar, em restrição indevida ao art. 31 da Lei 13.303/2016 e aos princípios da transparência e da ampla defesa; e
	b) ausência de publicação de peças processuais relativas ao certame LI.GS.A.00036.2021 no portal eletrônico de Furnas, a exemplo dos recursos interpostos por empresa participante da disputa, nas datas de 21/10/2021, 14/1/2022 e 21/2/2022, em afronta ao art. 31 da Lei 13.303/2016 e aos princípios da publicidade e da transparência.
	9. Está, portanto, afastado o pressuposto da plausibilidade jurídica no tocante à inabilitação do representante e à revogação do certame, remanescendo as falhas formais elencadas nos subitens 8.8 e 8.9 desta instrução.
	10. Feitas essas considerações, propõe-se indeferir o pedido de medida cautelar, uma vez ausentes os pressupostos do perigo da demora e da plausibilidade jurídica, essenciais para sua concessão, sem prejuízo da realização de ciência, nos termos do item 8.10 desta instrução.
	11. Desse modo, no mérito, a representação deve ser considerada parcialmente procedente.
	PROPOSTA DE ENCAMINHAMENTO
	12. Em virtude do exposto, propõe-se:
	12.1. conhecer da representação, satisfeitos os requisitos de admissibilidade constantes no art. 87, § 2º, da Lei 13.303/2016 c/c o art. 237, inciso VII e parágrafo único, do Regimento Interno/TCU, e o art. 103, § 1º, da Resolução TCU 259/2014;
	12.2. no mérito, considerar a presente representação parcialmente procedente;
	12.3. indeferir o pedido de concessão de medida cautelar formulado pelo representante, tendo em vista a inexistência dos elementos necessários para sua adoção;
	12.4. dar ciência à Furnas Centrais Elétricas S.A., com fundamento no art. 9º, inciso I, da Resolução TCU 315/2020, sobre as seguintes impropriedades/falhas, identificadas no certame LI.GS.A.00036.2021, para que sejam adotadas medidas internas com vistas à prevenção de outras ocorrências semelhantes:
	a) publicação da revogação do certame LI.GS.A.00036.2021 em 14/12/2021, sem explicitar a natureza do fato superveniente que teria alterado a competitividade da licitação, o que só veio a ocorrer quase um mês depois da respectiva revogação, por meio de nota complementar, em restrição indevida ao art. 31 da Lei 13.303/2016 e aos princípios da transparência e da ampla defesa; e
	b) ausência de publicação de peças processuais relativas ao certame LI.GS.A.00036.2021 no portal eletrônico de Furnas, a exemplo dos recursos interpostos por empresa participante da disputa, nas datas de 21/10/2021, 14/1/2022 e 21/2/2022, em afronta ao art. 31 da Lei 13.303/2016 e aos princípios da publicidade e da transparência;
	12.5. informar à Furnas Centrais Elétricas S.A. e ao representante do acórdão que vier a ser proferido, destacando que o relatório e o voto que fundamentam a deliberação ora encaminhada podem ser acessados por meio do endereço eletrônico www.tcu.gov.br/acordaos; e
	12.6. arquivar os presentes autos, nos termos art. 169, V, do Regimento Interno deste Tribunal."
2.	O diretor da Selog manifestou sua concordância com a proposta acima transcrita (peça 29) .
	É o relatório.

não há.

Não atuou

REPRESENTAÇÃO COM PEDIDO DE MEDIDA CAUTELAR. LICITAÇÃO. VENDA DE ÓLEO COMBUSTÍVEL. SUPOSTAS IRREGULARIDADES NA CONDUÇÃO DO CERTAME. CONHECIMENTO. PROCEDÊNCIA PARCIAL. INDEFERIMENTO DA CAUTELAR. CIÊNCIA. ARQUIVAMENTO.

REPRESENTAÇÃO (REPR)

Secretaria de Controle Externo de Aquisições Logísticas (Selog)

Trata-se de representação, com pedido de medida cautelar, formulada pela empresa Perfilub Indústria e Comércio e Produtos de Petróleo Ltda. a respeito de possíveis irregularidades ocorridas na condução da Licitação LI.GS.A.00036/2021, promovida pela Furnas Centrais Elétricas S.A., nos termos da Lei 13.303/2016 e do Regulamento de Licitações e Contratos da Eletrobras.
2.	O objeto da contratação, cujo critério de julgamento foi a maior oferta de preço, foi a venda de um lote com aproximadamente 15.300 toneladas (com possibilidade de variação a mais ou a menos) de Óleo Combustível B1, armazenados na Usina Termoelétrica de Santa Cruz.
3.	Conforme consta dos autos, o certame foi revogado em 13/12/2021. 
4.	A representante alega, em síntese, que: 
	a) foi classificada em primeiro lugar, com proposta de R$ 16.677.000,00, tendo apresentado as documentações necessárias dentro do prazo legal e prestado todos os esclarecimentos e todas as informações que julgou necessárias;
	b) de forma sumária, contrariando as disposições do subitem 11.2 do edital, o agente de licitação inabilitou-a sob a alegação de que não possuía, à época da sessão pública, condições para a comercialização de óleo combustível, uma vez que a Resolução ANP 852/2021, que autoriza a comercialização do óleo, era posterior à data de abertura do certame;
	c) em 21/10/2021, de forma tempestiva, interpôs recurso contra a sua inabilitação, tendo o agente de licitação postergado a sua apreciação e o seu julgamento até 18/1/2022;
	d) em 14/12/2021, o agente de licitação, sem qualquer fundamentação e prova necessária e exigida em lei, revogou a licitação sob a alegação de ocorrência de fato superveniente que alterou sobremaneira a competitividade do certame, o que teria tornado o procedimento inconveniente/inoportuno;
	e) em 20/12/2021, protocolou recurso contra a decisão que havia revogado a licitação;
	f) em 11/1/2022, o agente de licitação, por meio de nota complementar de esclarecimento, apontou que o fato superveniente decorreu da publicação da Resolução ANP 852, de 23/9/2021, que disciplina o exercício da atividade de produção de derivados de petróleo e gás natural, seu armazenamento, sua comercialização. Tal resolução teria ampliado consideravelmente o rol das empresas autorizadas a realizar a atividade prevista no escopo da licitação, a qual é regulamentada pela Resolução ANP 58/2014 (peça 5) , que trata do exercício da atividade de distribuidor;
	g) em 14/1/2022, protocolou recurso contra as razões apresentadas na referida nota complementar;
	h) em 18/1/2022, foi negado provimento ao recurso, sendo ratificada a decisão que revogou o certame;
	i) em 21/1/2022, protocolou recurso de revisão, ainda sem decisão final (o mencionado recurso de revisão não foi localizado nos autos ou no site de Furnas Centrais Elétricas S.A.) ;  
	j) a sua inabilitação teria sido indevida; e
	k) a revogação do certame careceria de fundamentação.
5.	Desse modo, a representante solicitou a este Tribunal que concedesse medida cautelar para suspender, de imediato, os efeitos da decisão que importou na revogação da licitação, bem como da decisão de sua inabilitação, dando-se prosseguimento ao certame. Em acréscimo, requer que, até a decisão final a ser proferida no presente feito, seja a entidade impedida de promover nova licitação com o objetivo de alienar o mesmo óleo combustível.
6.	Quanto ao mérito, a representante pede que seja tornada nula a decisão que a inabilitou, com a consequente continuidade do processo licitatório.
II - Da instrução técnica
7.	A Selog, ao analisar o presente expediente, entendeu não estar presente o perigo da demora, pois não haveria potencial dano aos cofres de Furnas Centrais Elétricas S.A. relacionado ao tempo necessário para o trâmite regular deste processo. Para a unidade técnica, tal pressuposto estaria caracterizado se o produto da alienação fosse altamente perecível, o que não é o caso.
8.	Do mesmo modo, a unidade técnica considerou afastado o pressuposto do perigo da demora reverso, uma vez que inexistiria prejuízo à entidade na hipótese de eventual concessão de liminar, a qual, entretanto, já foi tida como não cabível.
9.	Acerca da plausibilidade jurídica da medida cautelar, a Selog considerou improcedentes os argumentos da representante, pelas razões abaixo transcritas:
	a) quanto à suposta inabilitação indevida da empresa:
	- ao exigir, no edital (subitem 5.1.2, alíneas "d", "d1" e "d2"; peça 18, p. 7) , que o comprador fosse agente autorizado a atividade regulada pela Agência Nacional do Petróleo (ANP) , segundo os critérios à época de sua elaboração, Furnas Centrais Elétricas S.A. estava cumprindo uma recomendação da ANP, com vistas a garantir a qualidade do produto e a adequação de seu uso, bem como os demais aspectos técnicos e de segurança;
	- a finalidade do disposto nos itens mencionados do edital era a verificação da qualificação técnica dos agentes autorizados, de modo que apenas tais agentes poderiam participar do certame, submetendo-se às aludidas exigências técnicas;
	- não procede a afirmação de que caberia possibilitar à empresa eventual regularização em relação à documentação tida como "defeituosa", uma vez que Furnas Centrais Elétricas S.A. optou, ao elaborar o edital, por seguir a recomendação da ANP, constante do Ofício 230/2021/SDL-CMOV/SDL/ANP-RJ-e (peça 4, p. 1-2) , no sentido de que o comprador fosse agente autorizado ao exercício da atividade regulada, não sendo o caso de pleitear junto à ANP que fosse avaliada a capacidade do licitante não-autorizado de armazenar e manipular o produto, bem como de se responsabilizar por sua qualidade, adequação ao uso e demais aspectos técnicos e de segurança.
	b) quanto à suposta revogação do certame sem fundamentação:
	- o aviso de revogação da licitação, de 14/12/2021, limitou-se a informar, como fundamento, o art. 62 da Lei 13.303/2016, uma vez que houve ocorrência de fato superveniente que teria alterado sobremaneira a competitividade do certame, tornando o procedimento inconveniente/inoportuno;
	- por meio de nota complementar, publicada em 11/1/2022, a entidade esclareceu que a revogação da licitação se deu para ampliar a competitividade do certame, em razão da publicação da Resolução 852, da ANP, em 23/9/2021, que ampliou consideravelmente o rol das empresas autorizadas a realizar a atividade prevista no escopo da licitação;
	- a alegada ampliação do potencial competitivo decorrente da Resolução 852/2021-ANP, a princípio, não se constituiria em óbice manifesto e incontornável apto a justificar o enquadramento na hipótese do art. 62 da Lei 13.303/2016;
	- contudo, esse certame se reveste de peculiaridade, que pode ser evidenciada pelo item 12 da resposta da entidade ao recurso interposto pela representante contra a revogação do certame:
	"12. Neste sentido, informamos que a recorrente não fora habilitada no certame, o que impossibilitou a adjudicação do objeto, uma vez que, apesar de, na presente data, com base na Resolução nº 58/2014, se enquadrar como agente autorizado pela ANP para realizar a atividade, não poderá ser declarado vencedor tendo em visa que não preencheu os requisitos de habilitação previstos em Edital."
	- ou seja, o certame, além de ter restringido a participação de outros licitantes que já estariam aptos a participar em razão das novas regras (vigentes após a publicação do instrumento convocatório) , na forma como foi formulado, levaria à desclassificação da representante, que não atendeu às exigências do edital (que também não precisariam mais existir) ; e
	- tais circunstâncias atípicas elidiriam a impropriedade relacionada à revogação do certame.
10.	Entretanto, a Selog chama a atenção para o fato de que a publicação da revogação, em 14/12/2021, sem explicitar a natureza do fato superveniente que teria alterado a competitividade do certame, tornando o procedimento inconveniente/inoportuno (o que só veio a ocorrer quase um mês depois, por meio de nota complementar) , representaria ofensa aos princípios da transparência e da ampla defesa.
11.	A unidade técnica destaca, ainda, que não foram encontradas no site de Furnas Centrais Elétricas S.A. todas as peças processuais relativas ao certame, a exemplo dos recursos interpostos pela representante em 21/10/2021, 14/1/2022 e 21/2/2022, em afronta aos princípios da publicidade e da transparência.
12.	Desse modo, a Selog sugere seja dada ciência à entidade sobre essas impropriedades com vistas à prevenção de ocorrência de outras semelhantes no futuro.
13.	Feitas essas considerações, a proposta apresentada é no sentido de indeferir o pedido de medida cautelar, uma vez ausentes os pressupostos do perigo da demora e da plausibilidade jurídica, essenciais para sua concessão, e, quanto ao mérito, considerar a representação parcialmente procedente.
III - Da análise do pedido de medida cautelar
14.	Como é cediço, são dois os requisitos indispensáveis à concessão de medidas cautelares: fumus boni iuris e periculum in mora. A fumaça do bom direito significa a probabilidade de que o ato praticado pela Administração tenha violado as regras do edital ou a legislação que disciplina a matéria. O perigo na demora, por sua vez, traduz-se no risco de que, caso seja mantida a decisão, ocorra manifesto prejuízo à eficácia da decisão definitiva.
15.	Pelo que me foi apresentado, não reputo haver evidências de que tais requisitos tenham se concretizado na hipótese vertente.
16.	Com efeito, acerca do perigo da demora, os elementos constantes dos autos não indicam haver potencial dano aos cofres de Furnas Centrais Elétricas S.A. relacionado ao tempo necessário para o trâmite regular deste processo. Como bem destacou a Selog, sequer há que se falar em alta perecibilidade do produto objeto do certame (óleo combustível) .
17.	Do mesmo modo, em relação à plausibilidade jurídica do pedido, os indícios de irregularidades suscitados pela representante não se confirmaram, o que afasta a presença de tal requisito. As alegações serão objeto de análise mais detalhada no capítulo a seguir.
18.	Logo, entendo não ter restado demonstrada a urgência da necessidade da medida pleiteada.  
IV - Da análise de mérito
19.	Quanto ao mérito, acolho o encaminhamento sugerido pela unidade técnica, sem prejuízo das considerações feitas a seguir.
20.	A representante alega que a sua inabilitação no certame teria sido indevida porque: (i) em resposta à consulta formulada por Furnas Centrais Elétricas S.A., a ANP informou que o óleo combustível deveria ser "preferencialmente", e não "exclusivamente", alienado em favor de um agente autorizado a atividade regulada pela ANP, podendo, inclusive, tal alienação ocorrer em favor de um agente não regulado; (ii) a exigência dos documentos de qualificação técnica, com suporte na Resolução ANP 58/2014, seria ilegal, pois somente se aplicaria ao vencedor da licitação se ele fosse um consumidor final ou um distribuidor de combustíveis, o que não é o caso da empresa Perfilub Indústria e Comércio e Produtos de Petróleo Ltda.; (iii) o agente de licitação contrariou o disposto no item 11, subitem 11.2, do edital ao negar à representante o direito de providenciar eventual regularização da documentação tida com supostamente faltante; e (iv) antevendo a possibilidade de que o vencedor da licitação pudesse ser um agente não regulado, a ANP não se colocou contrária àquela possibilidade, salientando apenas que, se isso ocorresse, deveria haver novo pleito junto à agência reguladora para que fosse avaliada a capacidade dos adquirentes de armazenar e manipular o produto.
21.	Para melhor compreensão, transcreve-se, a seguir, o dispositivo editalício que trata dessa questão (peça 18, p. 7) :
	"5.1.2 Qualificação Técnica
	5.1.2.1 Para a habilitação técnica serão exigidos os documentos solicitados no item 4 do TERMO DE REFERÊNCIA, Anexo I deste EDITAL, quais sejam:  (...) 
	d) Conforme Resolução ANP nº 58/2014, o licitante deve apresentar:
	d1) o devido cadastro na ANP caso seja consumidor final;
	d2) a autorização para o exercício da atividade de distribuição de combustíveis líquidos outorgada pela ANP, caso seja distribuidora." 
22.	A Resolução ANP 58/2014, por sua vez, estabelece os requisitos necessários à autorização para o exercício da atividade de distribuição de combustíveis líquidos, e a sua regulamentação (peça 5) . 
23.	Ainda sobre o tema, urge destacar o conteúdo do Ofício 230/2021, emitido pela ANP em resposta à consulta formulada por Furnas Centrais Elétricas S.A., segundo o qual (peça 4) :
	a) em 14/2/2020, a ANP autorizou a comercialização excepcional de combustíveis líquidos solicitada pela empresa Furnas Centrais Elétricas S.A.;
	b) os combustíveis devem ser comercializados e utilizados estritamente conforme autorizado, respeitando os limites de volume, prazos, fornecedores e clientes especificados. O agente autorizado nesses termos deve se cercar de todos os cuidados e se responsabilizar por todos os requisitos de segurança operacional e de proteção à saúde e ao meio ambiente envolvidos;
	c) recomenda-se que o óleo combustível seja preferencialmente vendido a agente autorizado a atividade regulada pela ANP, que possa se responsabilizar pela qualidade do produto e pela adequação de seu uso, bem como pelos demais aspectos técnicos e de segurança;
	d) após a realização do certame e especificação do (s) vencedor (es) , Furnas Centrais Elétricas S.A. estará autorizada à venda, considerando que o vencedor da licitação seria agente autorizado pela ANP, dotado de capacidade armazenamento e manipulação, adequados a derivados de petróleo; e
	e) caso o vencedor seja agente não regulado pela ANP, deverá haver novo pleito junto à agência, para que seja avaliada capacidade dos adquirentes de armazenar e manipular o produto, bem como se responsabilizar por sua qualidade, adequação ao uso e demais aspectos técnicos e de segurança.
24.	Observa-se, pois, que o edital foi exarado de acordo com uma recomendação efetuada pela ANP, segundo os critérios à época de sua elaboração, visando garantir a qualidade do produto, a adequação de seu uso, bem como os demais aspectos técnicos e de segurança.
25.	Assim, cuidou-se, na verdade, de escolha adotada por Furnas Centrais Elétricas S.A. de modo que apenas agentes autorizados a atividade regulada pudessem participar do certame, abrindo mão, por conseguinte, da alternativa de pleitear junto à ANP que avaliasse a capacidade de um licitante não autorizado que eventualmente vencesse o certame. Essa última opção, aliás, caso fosse acolhida, exigiria de Furnas Centrais Elétricas S.A. a responsabilização pela qualidade, pela adequação ao uso e pelos demais aspectos técnicos e de segurança, conforme visto acima.
26.	Logo, considero não haver irregularidade na conduta levada a efeito pela entidade licitante.
27.	Já o segundo argumento trazido pela representante diz respeito à revogação da licitação, a qual careceria de fundamentação.
28.	Como destacou a Selog, o aviso de revogação da licitação, datado de 14/12/2021, limitou-se a informar que a mencionada revogação se deu com base no art. 62 da Lei 13.303/2016, uma vez que houve ocorrência de fato superveniente que teria alterado sobremaneira a competitividade do certame, tornando o procedimento inconveniente/inoportuno.
29.	Posteriormente, apenas em 11/1/2022 foi que a entidade licitante esclareceu que a revogação se deu para ampliar a competitividade do certame, em razão da publicação da Resolução ANP 852, em 23/9/2021, que ampliou consideravelmente o rol das empresas autorizadas a realizar a atividade prevista no escopo da licitação.
30.	Em acréscimo, a Furnas Centrais Elétricas S.A. asseverou que o certame revogado daria lugar a uma "licitação remodelada para abarcar todos os agentes autorizados pela ANP, resguardando, assim, o interesse público envolvido e o atendimento aos mandamentos jurisprudenciais das cortes superiores. Desta forma, FURNAS terá a oportunidade de ajustar os termos de exigência técnica e documental e ampliar a participação de novos players no mercado  (...) "  (peça 23, p. 1-2) .
31.	De fato, a ampliação do potencial competitivo da licitação, a partir do advento da Resolução ANP 852/2021, não constitui, a meu ver, óbice manifesto e instransponível apto a enquadrar a revogação do certame na inteligência do art. 62 da Lei 13.303/2016.
32.	Por outro lado, como bem apontou a unidade técnica, considero que tal impropriedade possa ser relevada diante da constatação de que, da maneira como foi formulado, o instrumento convocatório revogado excluiu do processo licitantes que já estariam aptos a dele participar tendo em vista as novas regras vigentes (publicadas após o lançamento do edital) .
33.	Urge relembrar que a própria representante foi desclassificada por não atender exigências técnicas editalícias que, embora estivessem de acordo com os critérios fixados pela ANP à época de sua elaboração, mostraram-se posteriormente desnecessárias.
34.	Por conseguinte, dadas as circunstâncias atípicas do caso concreto, tenho como elidida a impropriedade em comento.
35.	Quanto aos demais aspectos versados nesta representação, creio que foram devidamente abordados pela Selog.
36.	Endosso, pois, a proposta de que seja dada ciência à Furnas Centrais Elétricas S.A sobre as seguintes impropriedades, identificadas no certame LI.GS.A.00036.2021, para que sejam adotadas medidas internas com vistas à prevenção de ocorrência de outras semelhantes no futuro:
	a) publicação da revogação do certame sem explicitar a natureza do fato superveniente que teria alterado a competitividade da licitação, o que só veio a ocorrer quase um mês depois da respectiva revogação, por meio de nota complementar, em restrição indevida ao art. 31 da Lei 13.303/2016 e aos princípios da transparência e da ampla defesa; e
	b) ausência de publicação de peças processuais relativas ao certame no portal eletrônico de Furnas Centrais Elétricas S.A., a exemplo dos recursos interpostos pela representante nas datas de 21/10/2021, 14/1/2022 e 21/2/2022, em afronta ao art. 31 da Lei 13.303/2016 e aos princípios da publicidade e da transparência.
37.	Ante o exposto, julgo parcialmente procedente a presente representação e voto no sentido de que o Tribunal adote o acórdão que ora submeto à deliberação deste Plenário.
     TCU, Sala das Sessões Ministro Luciano Brandão Alves de Souza, em 23 de fevereiro de 2022.
BENJAMIN ZYMLER 
Relator